【裁判字號】    89,抗,71
【裁判日期】    890229
【裁判案由】    詐欺
【裁判全文】
臺灣高等法院刑事裁定                  八十九年度抗字第七一號
    抗  告  人
    即  自訴人  乙○○
    自訴代理人  丙○○
    被      告  丁○○
                甲○○
右抗告人因被告詐欺案件，不服台灣板橋地方法院八十七年度自字第一七二號，中華
民國八十九年一月二十四日第一審裁定，提起抗告，本院裁定如左：
    主  文
原裁定關於被告丁○○部分撤銷。
其餘抗告駁回。
    理  由
一、本件自訴意旨略以：「被告丁○○、甲○○二人於民國八十七年四月八日下午持
    案外人林聰輝簽發之票號ＡＳ00000000、ＡＳ00000000號、票
    據金額各新臺幣（下同）四十萬元，發票日均為八十七年四月二十五日之支票二
    張，至自訴人乙○○所經營位於台北縣板橋市○○路○段四十四巷十六號之統領
    商店，以便利發給工人零星工資為由，向自訴人調換票據金額各十萬元，發票日
    均為八十七年四月三十日之支票八張，被告丁○○為取信於自訴人，另由其本人
    簽發八張票據金額各十萬元之本票交付自訴人，迨自訴人於八十七年四月二十五
    日提示林聰輝所簽發之上開二張支票，竟遭退票，始知悉林聰輝係拒絕往來戶，
    而被告丁○○並無任何財產，其所交付自訴人計八十萬元之八張本票，顯係廢紙
    ，且被告甲○○則持自訴人所簽發之上開支票，向自訴人催討錢財，自訴人至此
    ，始知被騙」，因認被告丁○○與甲○○共同涉嫌詐欺罪嫌云云。
二、而原審裁定則以：
  １、被告丁○○、甲○○二人雖均承認於上揭時地向自訴人調換支票等情，但堅詞
      否認有詐欺自訴人之犯行，而為以下之辯解：
    (1)、被告丁○○辯稱：「上開由林聰輝簽發二張票據金額各四十萬元之支票，係
        案外人李永昌所交付，以抵充伊參與李永昌拍攝電視劇之企劃案頭期款，因
        該二張支票票據金額過大，無法以該二張支票支付承做工程之工人零星工資
        ，遂以該二張支票向自訴人調換八張票據金額各十萬元之支票，伊並不知前
        開二張支票不會兌現，未蓄意詐騙」等語。
    (2)、被告甲○○辯稱：「被告丁○○於八十七年四月八日將上開二張支票交付予
        伊及其他工人，以支付承做證人楊松福住宅、明德國中及迪士尼等工程工資
        ，因票據金額過大無法支付零星工資，伊就陪被告丁○○持前開二張支票去
        向自訴人調換八張票據金額各十萬元之支票」等語。
  ２、而原審調查後認為：
    (1)、本件自訴人於本院調查庭時雖另陳稱：「林聰輝的票在三月十六日就拒絕往
        來。被告在四月八日拿林聰輝的票來向我換票。所以我認為他有詐欺」云云
        ，惟被告丁○○收受李永昌所交付由林聰輝簽發之前開二張支票，係李永昌
        支付被告丁○○參與其拍攝電視劇企畫案之頭期款，如被告丁○○事先知悉
        該二張支票無從兌現，衡情自無收受之理。
    (2)、又被告丁○○經由李永昌取得林聰輝簽發之前開二張支票後，因票據金額過
        大致無法支付工人零星工資，始持之向自訴人調換八張票據金額各十萬元之
        支票等情，業據被告甲○○供述在卷，核與被告丁○○所辯相符，則自訴人
        事後提示該二張票據不獲付款，尚難遽認被告丁○○於向自訴人調換票據之
        初，即明知前開二張支票無從兌現而有不法所有之詐騙意圖。
    (3)、被告丁○○持以向自訴人調換之前開二張支票，其發票日先於自訴人所簽發
        之八張支票，衡情如被告丁○○於調換支票之始，即有詐騙之意圖，自無接
        受自訴人簽發八張支票之發票日後於前開二張支票之理。因為被告丁○○所
        交付之支票之發票日在前，若該二張支票經自訴人提示後不獲付款，嗣後自
        訴人自亦不願讓其所交付之八張支票獲付款。
    (4)、至於被告甲○○僅係承做被告丁○○所承包之工程，因被告丁○○提供之票
        據金額過大，始陪同被告丁○○向自訴人調換小額支票以便利發放零星工資
        ，實難謂對自訴人有何施用詐術之行為。
  ３、因此原審以本案純屬民事糾葛，而認被告二人罪嫌明顯不足，依刑事訴訟法第
      三百二十六條第三項、第二百五十二條第十款之規定，裁定駁回自訴人之自訴
      。
三、抗告意旨則如後附之刑事抗告狀所載。
四、經查：
  １、被告甲○○部分：
    (1)、按被告甲○○是因為：「其承包被告丁○○之工程完成後，丁○○打算交付
        系爭二張支票交給甲○○，而甲○○因為二張支票面額過大，無法給付工資
        予工人，不同意收受，丁○○才帶其去找自訴人，以系爭二張支票換得自訴
        人簽發之八張支票，再交其收受」等情。不惟經被告二人彼此互為相同之供
        述，且有證人陳其瑞、楊松福等人之證詞可為佐證。並有甲○○提出之估價
        單等書面資料為憑，事實實甚明確。
    (2)、而從以上之客觀事實，依經驗法則為判斷，甲○○既然真有丁○○承包工程
        ，並實際施工完畢，則當丁○○提出支票交付時，其要求換成小額之支票，
        以便付款給承作工程之工人，合情合理。而且其本人既不知丁○○之支票從
        何而來，也不認識自訴人，只是要按時取得支票而已。事後又是丁○○帶其
        去見自訴人（自訴人在自訴狀即已自承與丁○○為朋友）換支票。從以上之
        外觀事實，明顯可見其無與丁○○共同詐欺之犯罪動機，也看不出其有任何
        「施用詐術」之具體作為，罪嫌自然顯有不足。原審因此裁定駁回自訴人對
        其部分之自訴，自屬妥當。
    (3)、是以本件抗告中關於被告甲○○部分，並無理由，應予駁回。
  ２、被告丁○○部分：
    (1)、按丁○○對其取得系爭二張支票之原因事實（即因參與訴外人李永昌拍攝電
        視劇之企劃案，而由李永昌在八十七年二月份所交付），始終無法提出適切
        之證明（另一被告甲○○最多也只是從其本人之陳述中輾轉得知丁○○之說
        詞而已，其本人也未親身目睹經驗其事）。
    (2)、而丁○○既然無法將取得支票原因事實為適當之證明，則其在取得支票之始
        ，如何來評估該二張支票之債信，法院即無從瞭解。但在外觀事實上，該二
        張支票之發票人，早在八十七年三月十六日即遭拒絕往來，被告丁○○如謂
        ：「其對此等發票人債信問題不十分明瞭」，則在經驗法則上，應屬一例外
        事實，當由其提出適當之證據來闡明個人立場，來說服法院。
    (3)、然而在原審調查中丁○○並未提出任何證據來證明其事，法院自不宜完全採
        信其個人之辯解。
    (4)、至於原審裁定中所言：「自訴人簽發之八張支票，其票載發票日早於被告交
        付之系爭二張支票票載發票日，因此認定被告無詐騙自訴人之故意」一節，
        本院則認為：
      、雖然自訴人簽發之八張支票，其票載發票日早於被告交付之系爭二張支票
          票載發票日，但是該八張支票已交給與被告二人無涉之善意第三人，自訴
          人將來會因此而負擔票據法之發票人責任，不能說對自訴人沒有法律上之
          風險。
      、其次假設「被告事前明瞭系爭二張支票之票信不好，有退票之危險，甚至
          明瞭其一定會退票」（此一事實即屬本案之待證事實），卻仍將支票交付
          給甲○○來拖延時日，再因為甲○○之拒絕接受，而去說服自訴人接受換
          票之要求，則在法律評價上，顯然有取得「自訴人代償本人債務」不法利
          益之詐欺得利故意存在。
    (5)、是以本件抗告中關於被告丁○○部分，原裁定謂從現有之外觀事實，一望即
        知丁○○之犯罪嫌疑顯有不足，即嫌速斷。從而抗告意旨指摘原裁定此部分
        不當，為理由，應撤銷發回，改由原審法院再行調查，另為適法之處理。
據上論結，應依刑事訴訟法第四百十二條、第四百十三條裁定如主文。
中     華     民     國    八十九   年       二       月     二十九     日
                             臺灣高等法院刑事第二十四庭
                                 審判長法  官  陳  貽男
                                       法  官  聶  齊  桓
                                       法  官  帥  嘉  寶
右正本證明與原本無異。
不得抗告。
                                       書記官  陶  美  玲
中     華     民     國    八十九   年       三       月       二       日


司法院資訊處製作；財團法人民間司法改革基金會備份。
